臺灣臺中地方法院民事判決　九十年度重訴字第四五一號
　　原　　　告　己○○
　　　　　　　　戊○○
　　共　　　同
　　訴訟代理人　余銀德　律師
　　被　　　告　乙○○
　　兼
　　訴訟代理人　甲○○
　　被　　　告　皇昇交通股份有限公司
　　兼
　　法定代理人　丁○○
　　被　　　告　丙○○
　　訴訟代理人　陳呈雲　律師
　　複　代理人　謝勝隆　律師
　　被　　　告　庚○○
　　被　　　告　永隆鑄造股份有限公司
　　兼
　　法定代理人　壬○○
　　被　　　告　辛○○
　　訴訟代理人　謝勝隆　律師
　　複　代理人　癸○○
右當事人間請求損害賠償事件，本院於民國九十三年六月十六日言詞辯論終結，判決
如左：
    主      文
被告丙○○、丁○○、乙○○、甲○○應連帶給付原告二人各新台幣肆拾萬元，及自
民國九十二年十月三十一日起至清償日止，按年息百分之五計算之利息。
原告其餘之訴駁回。
訴訟費用由被告丙○○、丁○○、乙○○、甲○○連帶負擔二十分之一，餘由原告負
擔。
本判決於原告二人各以新台幣壹拾參萬伍仟元供擔保後，得假執行。但被告丙○○、
丁○○、乙○○、甲○○各以新台幣肆拾萬元為原告二人預供擔保後，得免為假執行
。
原告其餘假執行之聲請駁回。
    事實及理由
一、本件被告甲○○、乙○○二人經合法通知，均無正當理由，而未於言詞辯論期日
    到場，核無民事訴訟法第三百八十六條各款所列情形，爰依原告之聲請，由其一
    造辯論而為判決。
二、按訴狀送達後，原告不得將原訴變更或追加他訴，但請求之基礎事實同一者，或
    不甚礙被告之防禦及訴訟之終結者，不在此限，民事訴訟法第二百五十五條第一
    項第二、七款，定有明文。本件原告起訴原係以民法第一百八十四條第一項前段
    、第一百八十五條第一項、第一百八十八條第一項、第二十八條侵權行為之法律
    關係為其請求權基礎（即訴訟標的），求為判決被告應負連帶賠償責任。嗣於民
    國（下同）九十一年三月二十七日，就同一事實，追加以民法第四百三十二條、
    四百三十八條、四百三十三條（被告丁○○、丙○○部分）為其法律上之主張，
    聲明則為同一。本院衡其基礎事實同一，且不甚礙被告之防禦及訴訟之終結。是
    核其該追加部分之性質，屬上開民事訴訟法第二百五十五條第一項第二、七款之
    情形，是依前開規定，應予准許，先予敘明。
三、本件原告起訴主張，緣被告丁○○為被告丙○○之母親，被告丁○○且為被告皇
    昇交通股份有限公司（下稱皇昇公司）之負責人，其二人於八十七年十月二十日
    向原告二人承租坐落台中縣龍井鄉○○段一六九四之二地號（面積九五平方公尺
　　）、同段一七五三地號（面積三七四平方公尺）、同段一六九四地號（面積三０
    四一平方公尺）、同段一六九四之一地號（面積二四九平方公尺）四筆土地（下
    稱系爭土地）（註：原告二人亦為系爭四筆土地之共有人，應有部分各二分之一
    ），租賃期間自八十七年十一月一日起至九十二年十月三十日止，每年租金十六
    萬元，約定供堆放細沙之用。然被告丁○○、丙○○二人竟未經原告二人之同意
    於八十八年三月間以新台幣（下同）六十萬元之代價僱用被告甲○○、乙○○二
    人，並指示被告庚○○（駕駛車牌號碼ＩＡ－五四三號之大貨車）自八十八年十
    二月下旬起至八十九年一月三日止，將如附圖所示Ｂ、Ｅ部分及一七五三地號土
    地水池挖深（即原三公尺深挖為八公尺），而後並填入廢棄物。另被告辛○○係
    被告永隆鑄造股份有限公司（下稱永隆公司）之受僱人於八十八年四月二十六日
    亦駕駛被告永隆公司所有之車牌號碼ＳＣ－五四二號之大貨車，滿載被告永隆公
    司廢棄物（鑄造廢砂）正於前揭地點傾倒棄置時為原告會中台中縣環保局及台中
    縣警察局龍津派出所查獲，足認前已傾倒棄置鑄造廢砂多次，按上開行為被告丁○○、丙○○、甲○○、乙○○、庚○○間存有意思聯絡，依民法第一百八十五
    條第一項前段（主觀共同加害行為）自應負連帶賠償責任，被告丁○○既為皇昇
    公司之負責人，則被告皇昇公司之負責人自亦應依民法第二十八條規定負連帶賠
    償之責。另被告辛○○受僱於被告永隆公司，則被告永隆公司依民法第一百八十
    八條第一項即應負賠償之責，另被告壬○○為被告永隆公司之負責人，則依民法
    第二十八條規定亦應負連帶賠償責任。查被告辛○○上開之行為與被告丁○○、
    丙○○、甲○○、乙○○、庚○○間雖無意思聯絡，然前後所為傾倒棄置廢棄物
    之行為，造成之損害無從分別，依民法第一百八十五條第一項後段（共同危險行
    為）即須負連帶賠償責任，另被告丁○○、丙○○既為系爭四筆土地之承租人，
    則依民法第四百三十二條、第四百三十八條規定，亦有使系爭土地保有生產力及
    應盡善良管理人之注意義務。本件經台灣省環境工程技師公會鑑定，處理一般事
    業廢棄物每噸單價為三千元，而遭傾倒棄置廢棄物如附圖所示Ｂ（已填平）、Ｅ
　　（仍為水池）、一七五三地號土地（仍為水池），面積分別為０．一五七一公頃
　　、０．０八六三公頃、０．０三四七公頃，合計為０．二七八一頃，以被告自承
    之水深三公尺計算，得出體積為八三四三立方公尺，每一立方公尺即為一噸，即
    八三四三噸，是處理前開廢棄物須二千五百零二萬九千元。查被告等人既不願將
    傾倒棄置廢棄物如附圖所示Ｂ、Ｅ、一七五三地號土地部分，予以清除（回復原
    狀），是爰依上開侵權行為及租賃契約之法律關係，求為判決（擇一）：被告等
    應連帶給付原告二人各八百六十四萬八千七百五十元，及自起訴狀繕本送達被告
    最後一人收受之翌日起至清償日止，按年息百分之五計算之利息。並願供擔保，
    請准為假執行之宣告。
四、被告皇昇公司、丙○○、丁○○三人則以，被告丙○○、丁○○係將承租之系爭
    土地委由被告甲○○、乙○○以一般泥土回填，承攬報酬為六十萬元，其二人如
    何回填水池即為被告丙○○、丁○○所不知，非原告所指之僱傭關係，且水池內
    之垃圾是回填期間遭別人偷倒的，是被告甲○○、乙○○二人之行為與被告皇昇
    公司、丙○○、丁○○三人無涉。另亦無如原告所指將系爭土地挖深之行為。又
    被告庚○○係駕上開大貨車靠行於被告皇昇公司，其於八十八年四月二十四日至
    系爭土地現場係為了解何以其前估價回填泥土工程為一百萬元，而被告甲○○、
    乙○○僅估價六十萬元，是被告庚○○之行為與被告皇昇公司亦無關係；被告甲○○、乙○○二人則以，伊二人係負責整地，將一般泥土回填，其二人與被告丁○○間係承攬契約關係，而非受僱；被告庚○○則以，伊是看到有人在倒廢土，
    伊想倒還沒倒，即被原告發覺，係伊自己要去倒的等語置辯；被告永隆公司、壬○○、辛○○三人則以，被告辛○○僅倒過一車之廢棄物（鑄造廢砂），且係經
    原告戊○○之父同意，是被告辛○○之行為即未符合侵權行為之要件，且被告既
    僅倒一車之廢棄物且該廢棄物為鑄造廢砂，則與在系爭土地發現之廢棄物可以明
    顯區分不同，自亦與民法第一百八十五條第一項後段（共同危險行為）及同條項
    前段（共同加害行為）之要件不符。被告永隆公司、壬○○自亦勿庸負責。是被
    告等均以原告本件之請求，要無理由等語，資以抗辯。
五、本件原告主張被告丙○○、丁○○、甲○○、乙○○未經原告二人同意傾倒廢棄
    物於系爭四筆土地之事實，業據台灣高等法院台中分院九十二年度上訴字第一二
    八九號（該判決認定被告丙○○與被告甲○○、乙○○為共同正犯）、同院八十
　　九年度上訴字第二一五０號刑事判決（該判決被告丁○○、甲○○、乙○○為共
    同正犯），衡以上開判決所載周鏡鍾、陳文裕、蔡德一、紀清源等人之供述，核
    與被告等人上開刑事偵審之陳述，自堪可信為真實。被告丙○○、丁○○、甲○○、乙○○前揭所辯自無足採。按以，所有權受侵權行為法（民法第一百八十四
    條第一項前段參照）所保護的，包括物之占有、實體、權利歸屬及物得依其目的
    被使用，而將廢棄物大量傾倒於土地將之填平，已造成土地實體之侵害，自應構
    成對物（於本件則為土地）所有權之侵害。而按，民法第一百八十五條第一項前
    段「數人共同不法侵害他人之權利者，連帶負損害賠償責任」（又稱狹義之共同
    侵權行為）包括主觀（意思聯絡）共同加害行為（使加害人就可能的因果關係負
    責）、客觀行為關連共同加害行為（司法院六十六年例變字第一號）（須具共同
    因果關係）兩類。本件被告丙○○、丁○○既分別與被告甲○○、乙○○存有意
    思關係，則依民法第一百八十五條第一項前段主觀（意思聯絡）共同加害行為之
    規定，被告丙○○、甲○○、乙○○及丁○○、甲○○、乙○○應連帶負賠償責
    任。另丙○○、丁○○依同條項客觀行為關連共同加害行為亦應連帶賠償責任。
    是原告依民法第一百八十四條第一項前段、第一百八十五條第一項前段共同侵權
    行為之規定，請求被告丙○○、丁○○、甲○○、乙○○四人應負連帶賠償之責
    ，自屬有據，先予敘明。
六、查系爭四筆土地如附圖所示Ｂ（已填平）、Ｅ（仍為水池）部分及一七五三地號
    土地（仍為水池）遭傾倒廢棄物之事實，業據本院到場履勘，製有勘驗筆錄，亦
    經台中縣清水地政事務所測量面積，製有鑑定圖可稽，並為兩造所不爭執，自堪
    可信為真實。本件雖委由台灣省環境工程技師公會為清除廢棄物之費用而為鑑定
    ，然該單位之鑑定結果僅表示處理每噸廢棄物之費用為三千元（一般事業廢棄物
    ），惟如附圖所示Ｂ、Ｅ部分及一七五三地號土地內存有數量多少之一般事業廢
    棄物則未予說明。衡以，本院到場履勘時如附圖所示之Ｅ及一七五三地號土地，
    現仍為水池，以怪手機器現場下撈，亦無法清楚認定數量，且該二水池亦尚有相
    當深度之水，亦此有附卷之照片可稽。是以原告以三公尺深乘以附圖所示Ｂ、Ｅ
    部分及一七五三地號面積再乘以每噸廢棄物之費用為三千元，而主張其回復原狀
    所須之費用，即尚未合理。次按，負損害賠償責任者，除法律另有規定或契約另
    有訂定外，應回復他方損害發生前之原狀。第一項情形，債權人得請求支付回復
    原狀所必要之費用，以代回復原狀。應回復原狀者，如經債權人定相當期限催告
    後，逾期不為回復時，債權人得請求以金錢賠償其損害。民法第二百十三條第一
    、三項及第二百十四條，分別定有明文。本件被告丙○○、丁○○、甲○○、乙○○應損害賠償責任，已如前述，其四人於審理中亦表示不願回復原狀，是原告
    自得為金錢損害之請求。本院按以上開附圖所示Ｂ、Ｅ部分及一七五三地號土地
    埋有廢棄物之數量無從計數，則依民事訴訟法第二百二十二條第二項規定：「當
    事人已證明受有損害而不能證明其數額或證明顯有重大困難者，法院應審酌一切
    情況，依所得心證定其數額。」本院衡量兩造所不爭執之土地租賃契約書所載第
    三條租金之約定，每年租金十六萬元，第六條租賃期限之約定，自八十七年十一
    月一日起至九十二年十月三十日止，計五年。本院認原告所受之損失以該賃期間
    應收租金之損失為本件之損害額為適當（不論第八條之約定）。故原告二人所可
    請求之損失金額為八十萬元（即十六萬元乘以五），及自本件租賃期滿翌日（即
    九十二年十月三十一日）起至清償日止按年息百分之五計算之法定遲延利息。逾
    此範圍之請求，即於法無據，自應予以駁回。又本件原告之請求既為可分之債，
    原告二人就系爭土地之應有部分各為二分之一，爰為判決如主文第一項所示。
七、另原告所指系爭四筆土地遭被告丙○○、丁○○、甲○○、乙○○挖深（即盜土
    ）之事實，經本院八十九年度訴字第五五二號、台灣高等法院台中分院八十九年
　　度上訴字第二一五０號刑事判決（被告丁○○、甲○○、乙○○部分）、本院八
    十九年度易字第一八一五號、台灣高等法院台中分院八十九年度上易字第二八八
    二號刑事判決（被告丙○○部分）判決無罪確定在案乙情，此有卷附之上開各該
    判決書影本可稽，並為原告二人所不爭執，原告二人就上開盜土之事實又未能舉
    證證明之。是原告此部分之主張，自無足採。另被告丁○○固為被告皇昇公司之
    負責人，然民法第二十八條係規定「法人對於其董事或其他有代表權之人因執行
    職務所加於他人之損害，與該行為人連帶負賠償之責任。」以「執行職務」為法
    人負賠償責任之要件（註：公司法第二十三條第二項亦同）。本件被告丁○○所
    為傾倒廢棄物之行為，尚難認為係執行職務之行為。是以，原告主張被告皇昇公
    司應併負連帶賠償責任，於法亦有未合，此部分自應予駁回。再者，被告庚○○
    係於八十八年四月二十四日駕駛車牌號碼ＩＡ－五四三號之大貨車至現場欲倒廢
    棄物當場遭發覺，被告庚○○尚未完成傾倒廢棄物之行為乙情，已據原告陳明，
　　並為台灣高等法院台中分院八十九年度上字第二一０號刑事判決所認定之事實，
    原告又未能證明被告庚○○與前開被告丙○○、丁○○、甲○○、乙○○存有主
    觀之意思聯絡，是無論依民法第一百八十四條第一項前段或第一百八十五條第一
    項前段侵權行為之規定，原告請求被告庚○○併負連帶賠償責任，即於法無據，
    自亦應予以駁回。
八、次按，民法第一百八十五條第一項後段規定：「不能知其中孰為加害人者，亦同
    。」與同條項前段係各自規定要件不同、功能有別的二個獨立侵權行為類型。該
    後段規定「即共同危險行為」的適用須數人無意思聯絡，且其行為非造成同一損
    害的共同原因。換言之，共同危險行為涉及可能的因果關係，即數人的行為皆據
    侵害他人權利的可能性（即均須具備侵權行為之要件），但不確知孰為加害人，
    學說上稱之為「擇一因果關係」，其加害人稱為擇一行為人。在此種擇一行為人
    關係，其所涉及的，不是因果關係是否存在，乃因果關係證明的問題。準此而論
    ，原告之主張就被告辛○○、永隆公司、壬○○部分欲能成立，首應探討者，厥
    為被告辛○○之行為是否符合民法第一百八十四條一般侵權行為之要件。而按，
    民法第一百八十四條第一項前段：「因故意或過失不法侵害他人權利者，負損害
    賠償責任」。旨在宣過失責任原則（同法第一百八十四條第一項後段、第二項亦
    同），其成立要件可歸納為構成要件（即指侵害他人權利之行為而言，組成因素
    包括行為、侵害權利、造成損害及因果關係）、違法性、及故意或過失，是為侵
    權行為的三層結構。按依原告所提出之台灣台中地方法院檢察署八十八年度偵字
　　第二四三０六號不起訴書影本所載及原告之陳述，係被告辛○○於八十八年四月
    二十六日駕駛被告永隆公司所有之車牌號碼ＳＣ－五四二號之大貨車，滿載被告
    永隆公司之司廢棄物（鑄造廢砂）正於前揭地點傾倒棄置時為原告會中台中縣環
    保局及台中縣警察局龍津派出所查獲。是被告辛○○有無完成傾倒鑄造廢砂之行
    為，即有可疑（此與上開被告庚○○之情形相同）。縱認已完成傾倒鑄造廢砂之
    行為，則亦難據以其前已傾倒棄置鑄造廢砂多次之認定。是綜上所述，即無如附
    圖Ｂ、Ｅ及一七五三地號土地遭傾倒廢棄物，而加害人為誰無法證明之情事，自
    無從依上開民法第一百八十五條第一項後段共同危險行為之規定，而為被告辛○○應與被告丙○○、丁○○、甲○○、乙○○併負連帶賠償之認定。又縱認上開
    共同危險行為之規定，可類推適用於加害部分不明之情形，然被告辛○○之行為
    至多亦僅能認定傾倒乙次，則亦難認與被告丙○○、丁○○、甲○○、乙○○間
    有加害部分不明之情事。又原告又無證明，已因被告辛○○傾倒乙次廢棄物之行
    為，受有何損害。則被告辛○○之行為，亦尚難認為符合民法第一百八十四條（
    包括第一項前、後段及第二項）之要件。是被告壬○○、永隆公司自無依民法第
    一百八十八條第一項、第二十八條負損害賠償責任之理。又按，民法第一百八十
    五條第一項前段（包括主觀（意思聯絡）共同加害行為及客觀行為關連共同加害
    行為）之「客觀行為關連共同加害行為」，須具備各行為人無意思聯絡。須
    各加害行為係造成損害之共同原因（即共同因果關係，又稱補充因果關係，即行
    為人之行為各均不造成結果之發生，因共同作用而生結果）。須造成同一損害
    。本件如附圖所示之Ｂ、Ｅ及一七五三地號遭傾倒廢棄物之結果，既經認定係被
    告丙○○、丁○○、甲○○、乙○○所造成，且被告辛○○之行為既至多僅傾倒
    乙車廢棄物，已如前述。是被告辛○○自不可能就上開如附圖所示之Ｂ、Ｅ及一
    七五三地號遭傾倒廢棄物之結果，有共同因果關係之存在。是被告辛○○、永隆
    公司、壬○○亦無依民法第一百八十五條第一項前段「客觀行為關連共同加害行
    為」之規定與被告丙○○、丁○○、甲○○、乙○○併負連帶損害賠償之理。綜
    上說明，原告主張依民法第一百八十五條第一項後段（前段亦同）而為被告辛○○、永隆公司、壬○○應負連帶賠償責任，於法即屬無據，亦應予以駁回。
九、綜合前揭（五）（六）之說明，本件原告本於民法第一百八十四條第一項前段、
    第一百八十五條第一項前段（「主觀（意思聯絡）共同加害行為」及「客觀行為
    關連共同加害行為」）之規定，請求被告丙○○、丁○○、甲○○、乙○○連帶
    給付原告二人各四十萬元範圍內，及自九十二年十月三十一日起至清償日止按年
    息百分之五計算之利息，為有理由，應予准許。至逾此範圍及對其他被告之請求
    ，於法均屬無據，要無理由，自應予駁回。至原告另依租賃契約之法律關係對被
    告丙○○、丁○○而為之請求，該被告丙○○、丁○○部分既依侵權行為之規定
    ，原告之請求已獲准，則此部分本院即勿庸再予審理，併予敘明。
十、假執行之宣告：本判決原告二人及被告丙○○、丁○○、甲○○、乙○○均陳明
    願供擔保，聲請宣告假執行或免為假執行，核無不合，爰於原告二人勝訴部分，
    分別酌定相當之擔保金額，予以准許（註：本件勝訴部分之金額合計已超過五十
    萬元，爰不依民事訴訟法第三百八十九條第一項第五款之規定，依職權為假執行
    之宣告）。至原告敗訴部分，其假執行之聲請，即失附麗，應併予駁回。
十一、據上論結，本件原告之訴為一部有理由，一部無理由，依民事訴訟法三百八十
    五條第一項前段、第八十五條第二項、第七十九條、第三百九十條第二項、第三
    百九十二條第二項，判決如主文。
中　　　華　　　民　　　國　　九十三　　年　　  七　  　月　    三十  　日
                                  臺灣臺中地方法院民事第四庭
~B法　　　官　陳添喜
右為正本係照原本作成。
如對本判決上訴，須於判決送達後廿日內向本院提出上訴狀。
中　　　華　　　民　　　國　　九十三　　年　　  七　  　月　    三十  　日
~B法院書記官
